臺灣臺北地方法院民事判決
111年度訴字第3811號
原      告  施明照  
            莊阿雲  
共      同
訴訟代理人  施韋宇  
被      告  郭彥辰  

訴訟代理人  陳希勤  
上列當事人間返還攤位等事件，本院於民國111年10月11日言詞
辯論終結，判決如下：
    主  文
被告應將臺北市萬華區華西街觀光夜市編號第180號攤位及餐車
騰空，並返還原告施明照。
被告應給付原告施明照新臺幣壹萬參仟貳佰陸拾陸元，及自民國
一一一年七月五日起至清償日止，按週年利率百分之五計算之利
息。
被告應自民國一一一年七月五日起至騰空返還第一項攤位及餐車
之日止，按月給付原告施明照新臺幣捌仟元。
原告其餘之訴駁回。
訴訟費用由被告負擔。
本判決第一項於原告施明照以新臺幣伍拾伍萬元為被告供擔保後
，得假執行。
本判決第二項及第三項得假執行。
原告其餘假執行之聲請駁回。
    事實及理由
壹、程序方面：
一、按訴之預備合併，有客觀預備合併與主觀預備合併之分，主
　　觀預備合併並有原告多數（共同原告對於同一被告為預備之
　　合併）與被告多數（同一原告對於共同被告為預備之合併）
　　之類型，其在學說及實務上，固因具體個案之不同，各按其
　　性質而持肯定說與否定說互見。惟其中原告多數的主觀預備
　　合併之訴，如先、備位原告之主張在實質上、經濟上具有同
　　一性（非處於對立之地位），並得因任一原告勝訴而達訴訟
　　之目的，或在無礙於對造防禦而生訴訟不安定或在對造甘受
　　此「攻防對象擴散」之不利益情形時，為求訴訟之經濟、防
　　止裁判矛盾、發見真實、擴大解決紛爭、避免訴訟延滯及程
　　序法上之紛爭一次解決，並從訴訟為集團之現象暨主觀預備
　  合併本質上乃法院就原告先、備位之訴定其審判順序及基於
　　辯論主義之精神以觀，自非不得合併提起。最高法院94年度
　　台上字第283號判決意旨可資參照。
二、本件原告提起本件訴訟，訴之聲明第一項記載為「請求返
    還攤位暨餐車部分：㈠先位聲明：被告應將坐落台北市萬華
    區華西街觀光夜市，編號第180號之攤位及餐車（下分稱系
    爭攤位、系爭餐車，合爭系爭攤位及餐車）騰空並返還原告
    施明照（下以姓名稱之）。㈡備位聲明：被告應將系爭攤位
    及餐車騰空並返還原告莊阿雲（下以姓名稱之，與施明照合
    稱原告）」（見本院卷第11頁），屬原告多數之主觀預備合
    併之訴。茲因原告2人並非處於對立之地位，其主張具有實
    質上、經濟上之同一性，且被告對於原告提起本件主觀預備
    合併之訴，並無任何異議，顯見無礙於被告之防禦，參酌前
    引最高法院判決意旨，本件原告提起本件主觀預備合併之訴
    ，自應准許，合先敘明。
貳、實體方面：
一、原告起訴主張：
  ㈠緣莊阿雲為台北市萬華區華西街觀光夜市之攤販集中場（位
　　於台北市萬華區華西街自廣州街至貴陽街段）系爭攤位之使
　　用人（於民國77年5月7日使用迄今，且為台北市萬華區華西
　　街商圈區協會會員），施明照則為莊阿雲之配偶，本於莊阿
　　雲之委託，就系爭攤位及餐車出租與被告，施明照並出名與
　　被告簽立租賃契約書（下稱系爭租約），約定租期自111年1
　　月15日起至112年1月14日止，租金每月新台幣（下同）8,00
　 　0元，且應於每月14日前繳交。詎料，被告於簽約時繳納1
　　萬5,000元之保證金及第一個月租金後，即拒絕再繳納租金
　　，迄今已積欠共近4個月之租金，履經原告催討，均未獲置
　　理，原告遂以存證信函終止系爭契約。為此，爰依民法第45
    5條、第179條、第184條第1項前段、第2項、第231條第1項
    規定，及系爭契約第3條、第6條、第14條之約定，提起本件
    訴訟，並再以起訴狀繕本送達被告，為終止系爭租約之意思
    表示，請求被告應騰空並返還系爭攤位及餐車、給付積欠之
    租金及給付違約金等語。
  ㈡並聲明：請求返還攤位暨餐車部分：㈠先位聲明：被告應將
    系爭攤位及餐車騰空並返還施明照。㈡備位聲明：被告應將
    系爭攤位及餐車騰空並返還莊阿雲。被告應給付施明照1萬
    3,266元，及自起訴狀繕本送達被告之翌日（即111年6月24
    日寄存送達被告，加計10日為同年7月4日生效，翌日為同年
    月5日，見本院台北簡易庭111年度北補字第1685號卷《下稱
    補字卷》第125頁）起至清償日止，按週年利率5%計算之遲延
    利息。被告應自111年5月31日起至騰空返還系爭攤位及餐
    車之日止，按月給付原告施明照4萬元。願供擔保，聲請宣
    告假執行。
二、被告則以：因為原告沒將押金退還，被告怎麼給租金，且11
    1年2月15日當日原告不是來跟被告收租金的，當天自治會、
    市場處的人亦有來勘查，市場處勘查3次，開了單子說是違
    法出租，撤銷原本的經營權等語，資為抗辯。並聲明：原告
    之訴駁回。
三、本院之判斷：
    原告主張被告應騰空並交還系爭攤位及餐車，並給付施明照
    1萬3,266元租金，及自111年5月31日起至騰空返還系爭攤位
    及餐車之日止，按月給付施明照4萬元等情，並提出系爭租
    約、莊阿雲於111年5月12日寄送被告存證信函遭退回之回執
    、台北市華西街商圈區協會出具之證明書、會員大會手冊、
    莊阿雲之稅額繳款書、被告迄今仍占用系爭攤位及餐車之照
    片、莊阿雲寄送被告之存證信函等件附卷為證（見補字卷第
    45至57、77至103頁），被告固不否認承租系爭攤位及餐車
    ，惟仍以前開情詞置辯，則本件所應審究者厥為：㈠被告抗
    辯原告係違法出租系爭攤位，系爭租約有無效事由，是否有
    據？㈡原告請求被告騰空並返還系爭攤位及餐車，有無理由
    ？㈢原告請求被告給付施明照租金1萬3,266元，有無理由？㈣
    原告請求被告自111年5月31日起至騰空返還系爭攤位及餐車
    之日止，按月給付施明照4萬元，有無理由？本院茲分項析
    述如後：
　㈠被告抗辯原告係違法出租系爭攤位，系爭租約有無效事由，
    是否有據？　
  ⒈按法律行為，違反強制或禁止之規定者，無效。但其規定並
    不以之為無效者，不在此限。法律行為，有背於公共秩序或
    善良風俗者，無效。民法第71條、第72條分別定有明文。而
    民法第72條規定乃指法律行為本身違反國家社會一般利益及
    道德觀念而言（最高法院69年台上字第2603號判決意旨參照
    ），且應就法律行為之內容，附隨情況，以及當事人之動機
    、目的及其他相關因素綜合判斷之（最高法院83年度台上字
    第1530號判決意旨可參）。
　⒉本件被告辯稱市場處曾到系爭攤位勘查3次，並開單說是違法
    出租，撤銷原本之經營權，以原告係違法出租系爭攤位，系
    爭租約有無效事由一節；然按租賃契約，係以當事人約定，
    一方以物租與他方使用收益，他方支付租金而成立，並不以
    出租人對於租賃物有所有權為要件，最高法院著有64年台上
    字第424號判決意旨可資參照。是以出租人所出租供承租人
    使用收益之租賃標的，縱非屬出租人所有或非出租人得以管
    理、使用、處分，充其量僅是出租人能否履行租賃契約約定
    交付租賃標的之義務，進而衍生債務不履行損害賠償之另一
    問題，要不因此影響租賃契約之效力，至為明確。準此，縱
    認被告抗辯系爭攤位係原告違法出租一節係屬實在，原告為
    系爭攤位之合法使用人，於自治管理單位或政府主管機關出
    面禁止、取締前，仍得合法出租系爭攤位供被告使用，並無
    違反法律強制或禁止規定之情形，亦核無背於公共秩序或善
    良風俗之可言，並無礙於系爭租約之成立及生效。是被告抗
    辯原告係違法出租系爭攤位，系爭租約有無效事由云云，難
    認有理。
　㈡原告請求被告騰空並交還系爭攤位及餐車，有無理由？
　⒈先位聲明部分：
　⑴按承租人於租賃關係終止後，應返還租賃物。民法第455條前
    段定有明文。又系爭租約第14條亦有：「甲乙丙各方遵守本
    契約各條項之規定，如有違背任何條件時，甲方得隨時解約
    收回店（房）屋....」之約定（見補字卷第51頁）。
　⑵施明照主張其於111年5月23日委託其子即原告共同訴訟代理
    人施韋宇將第一次催繳租金之存證信函及第二次終止租約之
    存證信函親交予被告，並再以起訴狀繕本送達被告，為終止
    系爭租約之意思表示，故系爭租約既經終止，被告即應騰空
    並返還系爭攤位及餐車等情，並提出被告仍占用系爭攤位及
    餐車之照片，與二份存證信函存卷佐證（見補字卷第87至91
    、93至103頁），被告亦不否認現仍有使用系爭攤位及餐車
    之事實（見本院卷第27頁），可見被告仍為系爭攤位及餐車
    之現占有使用人。然查，施韋宇親自交付被告之前揭二份存
    證信函，其上均係記載寄件人為「莊阿雲」並非施明照，故
    非施明照對被告所為催繳租金及終止契約之意思表示，是施
    明照依此主張系爭租約於111年5月30日終止，洵無足採。惟
    施明照另主張其以起訴狀繕本送達被告，為終止系爭租約之
    意思表示，而查起訴狀繕本已於111年6月24日寄存送達被告
    ，加計10日為同年7月4日生效，是系爭租約業於111年7月4
    日終止，此有本院送達回證在卷可查（見補字卷第125頁）
    ，故施明照主張因系爭租約業經終止，被告應騰空並返還系
    爭攤位及餐車，當屬有據，應予准許。
　⒉備位聲明部分：
　　按訴之預備合併，必先位之訴無理由，法院始應就備位之訴
    為裁判。本件先位之訴既認定被告應將系爭攤位及餐車騰空
　　並返還施明照，為有理由，業如上所述。是本件自無須就其
    備位之訴聲明「被告應將系爭攤位及餐車騰空返還予莊阿雲
    」部分再為裁判，即無庸再予審酌，附此敘明。
　㈢原告請求被告給付施明照租金1萬3,266元，有無理由？
  ⒈按承租人應依約定日期，支付租金。民法第439條前段定有明
    文。又系爭租約第3條及第4條分別約定：「租金每個月捌仟
    元正（收款付據）乙方不得藉任何理由拖延或拒納....」、
    「租金應於每月14日以前繳納，每次應繳0年1個月份乙方不
    得藉詞拖延」等語明確（見補字卷第47頁）。
　⒉原告主張被告僅於簽約時繳納1萬5,000元之保證金及第一個
    月租金後，即拒絕再繳納租金，迄今已積欠共近4個月之租
    金，經扣除被告給付之押金後，尚得請求被告給付1萬3,266
    元一情，雖為被告爭執，並辯稱係因原告沒將押金退還，被
    告怎麼給付租金云云。經查，兩造均不爭執被告迄今僅於簽
    約時繳納1萬5,000元之保證金及第一個月租金等情，堪認原
    告此部分主張應屬實在，依上規定，原告請求被告給付施明
    照積欠之租金，自於法有據。而按押租金（保證金）之主要
    目的在於擔保承租人履行租賃債務，故租賃關係消滅後，承
    租人如有欠租或其他債務不履行時，其所交付之押租金，發
    生當然抵充之效力。而於抵充後，猶有餘額，始生返還押租
    金之問題（最高法院87年度台上字第1631號判決要旨參照）
    。依前開說明，就被告積欠租金部分，被告繳交之押租保證
    金當然發生抵充之效力，是被告此部分所辯，並無可採。因
    施明照與被告於111年1月15日簽訂系爭租約，被告僅繳1個
    月租金，則被告自111年2月15日起至同年5月30日止，未依
    約給付之租金計2萬8,266元(計算式：8,000元×《3＋16/30》月
    ＝2萬8,266元），故原告請求被告給付施明照所積欠之租金1
    萬3,266元（計算式：2萬8,266元－押金1萬5,000元＝1萬3,26
    6元），應有理由。
　㈣原告請求被告自111年5月31日起至騰空並返還系爭攤位及餐
    車之日止，按月給付施明照4萬元，有無理由？　
　⒈按無法律上之原因而受利益，致他人受損害者，應返還其利
    益，民法第179條定有明文。又無權占有他人之物為使用收
    益，可能獲得相當於租金之利益為社會通常之觀念，因其所
    受利益為物之使用收益本身，應以相當之租金計算應償還之
    價額（最高法院106年度台上字第461號判決意旨參照）。查
　　因被告未依約給付租金，經出租人施明照以起訴狀繕本送達
    被告，為終止系爭租約之意思表示，而系爭租約於111年7月
    4日終止生效，業如前述，則被告於系爭租約終止後，仍繼
    續占有使用系爭攤位及餐車，即屬無法律上之原因，其按月
    受有相當於租金數額8,000元之利益，致原告不能使用系爭
    攤位及餐車，受有無法收取租金之損害。是原告依民法第17
    9條規定，請求被告自111年7月5日起至騰空並返還系爭攤位
    及餐車之日止，按月給付施明照相當於每月租金8,000元之
    不當得利，洵屬有據，應予准許，逾此範圍之請求，則屬無
    據，不應准許。
　⒉至原告主張被告應依系爭租約第6條：「乙方於租期屆滿時，
    除經甲方同意繼續出租外，應即日將租賃房屋誠心按照原狀
    遷空交還甲方，不得藉詞推諉或主張任何權利，如不即時遷
    讓交還房屋時，甲方每月得向乙方請求按照租金五倍之違約
    金至遷讓完了之日止，乙方及連帶保證人丙方，決無異議」
    之約定（見補字卷第49頁），按月給付施明照4萬元之「違
    約金」，然因系爭租約第6條有關違約金之約定前提為「於
    租期屆滿時」，與本件被告因未依約給付租金，違反系爭租
    約之約定，經施明照催繳後仍不給付，施明照於租期屆滿前
    終止系爭租約，尚屬有間，足見系爭租約並未另就「於租期
    屆滿前」違約有違約金之約定，是原告應有誤認，尚不得以
    系爭租約第6條約定，向被告主張給付違約金，附此敘明。
四、綜上所述，原告依民法第455條、第179條、第231條第1項規
    定，及系爭契約第3條、第14條之約定，請求「被告應將系
    爭攤位及餐車騰空並返還施明照。被告應給付施明照1萬3,
    266元，及自起訴狀繕本送達被告之翌日（即111年7月5日）
    起至清償日止，按週年利率5%計算之遲延利息。被告應自1
    11年7月5日起至騰空並返還系爭攤位及餐車之日止，按月給
    付8,000元予施明照」，均為有理由，應予准許。逾此範圍
    之請求，則屬無據，應予駁回。
五、又原告勝訴部分，其陳明願供擔保聲請宣告假執行，經核本
    判決第一項部分與法律規定相符，爰酌定相當之擔保金額准
    許之，而本判決第二項及第三項部分，所命被告給付之金額
    ，均未逾50萬元，爰依民事訴訟法第389條第1項第5款之規
    定，依職權宣告假執行，原告陳明願供擔保聲請假執行，僅
    促使法院職權發動，不另為假執行准駁之諭知，至原告敗訴
    部分，其假執行之聲請，已失所附麗，應予駁回。
六、本件事證已臻明確，兩造其餘之攻擊防禦方法及舉證，認均
    不足以影響本判決之結果，毋庸一一論列，併此敘明。
七、訴訟費用負擔之依據：民事訴訟法第79條。 　
中　　華　　民　　國　　111  　年　 11  　月　　11　　日
                  民事第四庭    法　官　陳靜茹
以上正本係照原本作成。
如對本判決上訴，須於判決送達後20日內向本院提出上訴狀。如
委任律師提起上訴者，應一併繳納上訴審裁判費。
中　　華　　民　　國　　111 　年　　11　　月　　14　　日
                                書記官　蔡汶芯